【裁判字號】    92,訴,179
【裁判日期】    920506
【裁判案由】    給付借款
【裁判全文】
臺灣嘉義地方法院民事判決  九十二年度訴字第一七九號
    原      告  華南商業銀行股份有限公司
    法定代理人  戊○○
    訴訟代理人  甲○○
    被      告  丙○○      住.
                丁○○      住.
                乙○○      住.
右當事人間請求給付借款事件，本院判決如左：
    主      文
被告應連帶給付原告新台幣壹佰伍拾萬元，及自民國九十一年一月八日起至清償日止
，按年息百分之八．八四五計算之利息，並自民國九十一年二月九日起至民國九十一
年八月八日止，按上開利率百分之十，自民國九十一年八月九日起至清償日止，按上
開利率百分之二十計付之違約金。
訴訟費用由被告連帶負擔。
本判決於原告以新台幣伍拾萬元供擔保後，得假執行。
    事      實
甲、原告方面：
  一、聲明：除假執行擔保金額外，如主文所示。
  二、陳述：
  （一）被告丙○○以其餘被告為連帶保證人，於民國八十八年十一月五日向原告借
        用新台幣（下同）一百五十萬元，約定利息按年息百分之九．０二五計算，
        並機動調整，現調整為年息百分之八．八四五，逾期清償在六個月以內者，
        按上開利率百分之十，超過六個月者，按上開利率百分之二十計付違約金，
        且全部債務視同到期，清償期為九十一年十一月五日（下稱系爭借款）。詎
        屆清償期後，屢向被告丙○○催討，均未清償，依消費借貸及連帶保證契約
        之法律關係訴請被告連帶給付如主文所示之本息及違約金。
  （二）系爭借款係被告丙○○持被告乙○○之印章來蓋的，雖未對保，但八十二年
        被告乙○○擔任另一筆借款的連帶保證時，有簽立授信約定書，依其中第二
        條及第十條中之約定，被告乙○○在借款期間未主張不願任被告丙○○之保
        證人，且系爭借款借據上被告乙○○留存的印文與印鑑卡相同，被告丙○○
        持被告乙○○之印章對保，足使原告相信被告丙○○有代理被告乙○○之權
        限
  三、證據：提出借據及放款利息收回記錄、印鑑卡影本各一份，授信約定書影本、
      戶籍謄本各三份為證。
乙、被告乙○○方面：
  一、聲明：駁回原告之訴及其假執行之聲請。
  二、陳述：未於系爭借款之借據上簽名、蓋章，雖印文看起來一樣，但印章不是被
      告乙○○的，蓋於系爭借款借據上之印章應是用電腦仿刻出來的，印章仿刻可
      以做到百分之百，被告乙○○沒有幫被告丙○○連帶保證系爭借款，八十二年
      被告乙○○在鳳山有幫丙○○連帶保證過，那時有對保，印章也有拿回，系爭
      借款被告乙○○未前往對保，約定書第二條及第十條未約定無須本人前往對保
      ，且未約定書未定期限。
丙、被告丙○○、丁○○未於言詞辯論期日到場，亦未提出書狀作何聲明或陳述。
    理      由
一、本件被告丙○○、丁○○未於言詞辯論期日到場，核無民事訴訟法第三百八十六
    條各款所列情形，爰依原告之聲請，由其一造辯論而為判決。
二、關於被告丙○○、丁○○部分
    原告主張之事實，已據其提出借據及放款利息收回記錄、印鑑卡影本一份、授信
    約定書影本三份為證，核屬相符；被告丙○○、丁○○受合法之通知，而於言詞
    辯論期日不到場，亦未提出答辯狀爭執，依民事訴訟法第二百八十條第三項、第
    一項之規定，視同自認，堪信原告之主張為真實。從而原告依消費借貸及連帶保
    證契約之法律關係請求被告丙○○、丁○○連帶給付如主文所示之本息及違約金
    為有理由，應予准許。
三、關於被告乙○○部分
    原告主張：被告乙○○雖未於系爭借款之借據親自簽名蓋章，但被告乙○○於八
    十二年間任被告丙○○另筆借款之連帶保證人時，曾簽立授信約定書，留存印鑑
    印文，系爭借款係被告丙○○持被告乙○○之印鑑所蓋，足使原告相信被告丙○○有代理被告乙○○之權限等語。被告乙○○則以：未於系爭借款之借據上簽名
    蓋章，亦未前往對保，借據上之印章係以電腦仿刻而成，授信約定書亦未約定無
    須前往對保，亦未定期限等語置辯。原告與被告乙○○之主要爭執在於：被告乙○○有無表見代理或授權之行為，而使其應就系爭借款負連帶保證人之責任。茲
    分述如下：
（一）按依法律之規定，有使用文字之必要者，得不由本人自寫，但必須親自簽名。
      如有用印章代簽名者，其蓋章與簽名生同等之效力，民法第三條第一、二項定
      有明文。又金融機構為求慎重，均由金融機構與立約人約定，由立約人選定特
      定圖章，供作印鑑留於金融機構，資為往來之憑據，以防冒用、仿製。該約定
      之印鑑，其性質上即屬所謂之約定要式行為。查被告乙○○曾於八十二年間任
      被告丙○○向原告另一筆借款時之連帶保證人，於同年五月二十七日立有授信
      約書及印鑑卡，留有印鑑印文之事實，業據原告提出授信約定書、印鑑卡影本
      為證，並為被告乙○○所不爭執。該授信約定書第二條約定：「立約人因名稱
      、組織、章程內容、印鑑、代表人、代表人權限範圍或其他足以影響貴行權益
      變更情事發生時，應即以書面將變更情事通知貴行，並辦妥變更或註銷留存印
      鑑之手續，於未為前項通知及變更或註銷留存印鑑手續前與貴行所為之交易，
      立約人均願負其責任，如因而造成貴行損害，並負賠償責任。」、第十條約定
      ：「凡持有貴行發給立約人之擔保物收據或保管證或立約人印鑑，前往貴行請
      求返還或更換擔保物及其有關文件者，均視為立約人之代理人，貴行得准予返
      還或更換之。」，依此約定條款之意旨，原告於核對印鑑時，雖不得免除善良
      管理人之注意義務，惟若經原告核對借據上之印鑑與被告乙○○所留存之印鑑
      相符時，依約自足以使原告相信持該印鑑之人即被告丙○○有代理被告乙○○
      之權限。至於對保並非保證契約之生效要件，故被告乙○○辯稱：未對對保。
      縱屬實，亦無礙其與原告間連帶保證契約之成立。
（二）次按由自己之行為表示以代理權授與他人，或知他人表示為其代理人而不為反
      對之表示者，依民法第一百六十九條之規定，對於第三人應負授權人之責任；
      但第三人明知其無代理權或可得而知者，不在此限。此關於由自己之行為表示
      以代理權授與他人者，對於第三人應負授權人之責任之規定，原以本人有使第
      三人信為以代理權授權他人之行為，為保護代理交易之安全起見，有使本人負
      相當責任之必要而設，故必須本人有表見之事實，足使第三人信該他人有代理
      權之情形存在，始足當之（最高法院四十年台上字第一二八一號、七十年台上
      字第六五七號判例參照）。查系爭借款借據上被告乙○○之印文與留存於原告
      處之印鑑卡上之印文，看起來一樣，此為被告乙○○所自認，縱如其所抗辯係
      被告林育仿刻，其前提亦需被告丙○○需持有上開印鑑文始得為之，惟被告丙○○如何持有其印鑑文，如何仿刻，被告乙○○對此反於常態之事實，均未舉
      證證明，是其辯稱：係以電腦仿刻云云，無法採信。次查被告乙○○曾於八十
      二年間任被告丙○○向原告另一筆借款之連帶保證人，立具授信約定書及留存
      印鑑文，已如前述，而系爭借款之借據上蓋用被告乙○○之印鑑文，被告乙○○與系爭借款之借款人即被告丙○○又係同胞兄弟，有戶籍謄本在卷可參。衡
      諸一般情況，被告丙○○、乙○○既屬同胞兄弟，被告乙○○又曾任被告丙○○另筆向原告借款之連帶保證人，理應知悉系爭借款之存在，且上開印章既屬
      約定書上之印鑑章，關係重大，一般常情，均親自保管，被告丙○○持被告乙○○與原告所約定之印鑑章蓋用於系爭借款之借據上，顯足使原告相信被告丙○○係被授權使用該印鑑，代理被告乙○○與原告就系爭借款訂立連帶保證契
      約。被告乙○○抗辯未擔任系爭借款之連帶保證人，縱屬實，惟其既未依約通
      知原告，註銷留存之鑑定章，原告又無從知悉其與被告丙○○間之內部關係，
      自不影響原告因上開事實，信被告乙○○有授權被告丙○○代理簽立系爭借款
      連帶保証人之事。
（三）再按民法第一百六十九條規定之表見代理，係為保護第三人而設，本人如有使
      第三人信以為其有以代理權授與他人之行為，而與該他人交易，即應使本人負
      授權人責任（最高法院七十年度台上字第三五一五號判例參照）。是表見代理
      本質上雖為無權代理，但為保障交易安全之故，就外部關係而言，表見代理人
      所為之法律行為，仍應使本人負授權人責任。查被告丙○○執被告乙○○之印
      鑑，向原告為系爭借款筆，並將被告乙○○之印鑑蓋用於上開借據之上，已如
      前述，則被告乙○○代被告乙○○將擔任連帶保證人之效果意思表現於外，被
      告乙○○自應負授權人責任，即系爭借款之連帶保證對其生效。又被告乙○○
      既已簽訂授信約定書，應明知對於原告所負之責任範圍，一般公司或私人向金
      融機構貸借款項，通常因有提供擔保品，故均屬長期貸款，借期甚長，且係循
      環重複借貸，以便利企業或私人之資金融通、調度，故約定書通常未定期限，
      此係銀行交易之習慣且有事實上需要，未有何違反公序良俗之情事，而有無效
      之事由，故在契約未經合法終止之前，均難謂為無效。系爭授信約定書既未經
      被告乙○○聲明終止或終止保證責任，自不得因約定書未定期限，即得免除保
      證責任。
（四）綜上所述，原告主張被告乙○○就系爭借款之連帶保證，有表現代理情事，應
      負授權人之責任，應屬可採。從而原告本於消費借貸及連帶保證契約之法律關
      係，請求被告乙○○應與被告丙○○、丁○○連帶給付原告如主文所示之本息
      及違約金，為有理由，應予准許。
四、原告陳明願供擔保，請求宣告假執行，核無不合，茲酌定擔保金額，予以准許。
五、據上論結，本件原告之訴為有理由，依民事訴訟法第三百八十五條第一項前段、
    第八十五條第二項、第三百九十條第二項，判決如主文。
中      華      民      國    九十二    年      五      月      六      日
~B臺灣嘉義地方法院民事第二庭
~B    法  官  黃  渙  文
右為正本係照原本作成。
如對本判決上訴須於判決送達後廿日內向本院提出上訴狀。
中      華      民      國    九十二    年      五      月      六      日
~B    書記官  馮  澤  文


司法院資訊處製作；財團法人民間司法改革基金會備份。
